【裁判字號】    97,訴,320
【裁判日期】    980721
【裁判案由】    分割共有物
【裁判全文】
臺灣彰化地方法院民事判決              97年度訴字第320號
原      告  巳○○
訴訟代理人  趙惠如律師
            玄○○
複  代理人  Ａ○○
被      告  戌○○
訴訟代理人  黃○○
被      告  亥○○
訴訟代理人  卯○○
被      告  宙○○
                      號
被      告  己○○
被      告  庚○○
被      告  申○○
                      號
被      告  未○○
                      1號
被      告  酉○○即子○○之.
被      告  寅○○即子○○之.
被      告  丑○○即子○○之.
被      告  癸○○即子○○之.
被      告  天○○即子○○之.
被      告  辛○○即子○○之.
被      告  地○○即子○○之.
被      告  宇○○即子○○之.
被      告  辰○○即子○○之.
被      告  午○○即子○○之.
被      告  乙○○即子○○之.
被      告  甲○○即子○○之.
被      告  戊○○即子○○之.
                      巷21號.
被      告  丁○○即子○○之.
                      巷21號.
被      告  丙○○即子○○之.
被      告  壬○○即子○○之.
                      36號
上列當事人間請求分割共有物事件，本院於民國98年7月7日言詞
辯論終結，判決如下：
  主      文
被告己○○、申○○、庚○○等應就其被繼承人翁金聰遺留坐落
彰化縣彰化市○○段五一０地號、地目建、面積一千一百二十二
點三二平方公尺之土地應有部分二十四分之一，辦理繼承登記。
兩造共有坐落彰化縣彰化市○○段五一０地號、地目建、面積一
千一百二十二點三二平方公尺土地，應分割如附圖（即彰化縣彰
化地政事務所於民國九十八年六月二十二日複丈之土地複丈成果
圖）所示：編號A 部分，面積二百八十點五八平方公尺，分歸原
告巳○○取得；編號Ｂ部分，面積二百八十點五八平方公尺，分
歸子○○繼承人即被告酉○○、寅○○、丑○○、癸○○、天○○、辛○○、地○○、宇○○、辰○○、午○○、乙○○、甲○○、戊○○、丁○○、丙○○、壬○○共同取得，並維持公同共
有；編號Ｃ部分，面積二百八十點五八平方公尺，分歸被告宙○○取得；編號Ｄ部分，面積九十三點五三平方公尺，分歸被告戌
○○取得；編號Ｅ部分，面積九十三點五三平方公尺，分歸被告
亥○○取得；編號Ｆ部分，面積四十六點七六平方公尺，分歸翁
金聰繼承人即被告己○○、申○○、庚○○共同取得，並維持公
同共有；編號Ｇ部分，面積四十六點七六平方公尺，分歸被告未
○○取得。
訴訟費用由兩造各按如附表所示應負擔訴訟費用比例負擔。
  事實及理由
壹、程序部分：
一、按訴狀送達後，原告不得將原訴變更或追加他訴。但擴張或
    減縮應受判決事項之聲明者，不在此限；民事訴訟法第255
    條第1項第3款定有明文。查本件原告於起訴後，原共有人子
    ○○於民國（下同）97年9 月23日死亡，原告並據以追加聲
    明其繼承人即被告酉○○、寅○○、丑○○、癸○○、天○○、辛○○、地○○、宇○○、辰○○、午○○、乙○○、
    甲○○、戊○○、丁○○、丙○○、壬○○等辦理繼承登記
    ；嗣於訴訟進行中，因上開繼承登記業經辦理完畢，原告又
    撤回此部分辦理繼承登記之請求，核屬減縮應受判決事項之
    聲明，合於上揭規定，應予准許，合先敘明。
二、本件除被告戌○○、亥○○、宙○○、未○○外之被告，均
    未於最後言詞辯論期日到場，核無民事訴訟法第386 條各款
    所列情形，爰依原告之聲請，就此部分由其一造辯論而為判
    決。
貳、實體部分：
一、原告主張：坐落彰化縣彰化市○○段510 地號、地目建、面
    積1122.32 平方公尺土地（下稱系爭土地）為原告與被告戌
    ○○、亥○○、宙○○、未○○，及原共有人子○○、翁金
    聰所共有，應有部分各如附表所示。兩造就系爭土地並無不
    分割期限之約定，亦無因物之使用目的不能分割之情形，惟
    兩造間無法達成協議分割，為此請求裁判分割。另系爭土地
    原共有人翁金聰已於92年2 月4 日死亡，被告己○○、申○○、庚○○為其繼承人，上開繼承人迄今均未辦理繼承登記
    ，爰併請求上開翁金聰之繼承人就其遺留系爭土地之應有部
    分辦理繼承登記。並聲明：請求判決如主文所示。
二、被告之答辯：
（一）被告未○○、宙○○、戌○○、亥○○、寅○○、地○○
      、乙○○均同意原告提出之分割方案。
（二）本件除被告未○○、宙○○、戌○○、亥○○、寅○○、
      地○○、乙○○外，其餘被告經合法通知，均未於言詞辯
      論期日到場，亦未提出書狀作何聲明或陳述。
三、得心證之理由：
（一）原告主張系爭土地為原告與被告未○○、宙○○、戌○○
      、亥○○及原共有人子○○、翁金聰所共有，應有部分各
      如附表所示，且共有人間就上開系爭土地，無不分割期限
      之約定，亦無因物之使用目的不能分割之情形，惟無法協
      議分割；又系爭土地原共有人翁金聰於92年2月4日死亡，
      由其繼承人即被告己○○、申○○、庚○○共同繼承，但
      上開繼承人迄今均尚未辦理繼承登記；系爭土地原共有人
      子○○於97年9 月23日死亡，由其繼承人即被告酉○○、
      寅○○、丑○○、癸○○、天○○、辛○○、地○○、宇
      ○○、辰○○、午○○、乙○○、甲○○、戊○○、丁○○、丙○○、壬○○共同繼承，且上開繼承人已辦理繼承
      登記等事實，業據原告提出土地登記謄本、地籍圖謄本、
      戶籍謄本、繼承系統表等件為佐，被告等對此亦不爭執，
      是此部分事實，堪信為真。
（二）按各共有人，得隨時請求分割共有物，但因物之使用目的
      不能分割或契約訂有不分割之期限者，不在此限，又共有
      物之分割，依共有人協議之方法行之，分割之方法，不能
      協議決定者，法院得因任何共有人之聲請，命為下列之分
      配：(1)以原物分配於各共有人；(2)變賣共有物，以價金分
      配於各共有人，且以原物為分配時，如共有人中，有不能
      按其應有部分受分配者，得以金錢補償之，民法第823 條
      第1項、第824條分別規定甚明。從而，原告為系爭土地之
      共有人之一，依上開規定，以其他共有人為共同被告，請
      求裁判分割系爭土地，要無不合，應予准許。
（三）次按因繼承、強制執行、公用徵收或法院之判決，於登記
      前已取得不動產物權者，非經登記，不得處分其物權，民
      法第759 條定有明文。又分割共有物，性質上為處分行為
      ，依民法第759 條規定，共有不動產之共有人中有人死亡
      時，於其繼承人未為繼承登記以前，固不得分割共有物。
      惟原告如於本件訴訟中，請求已死亡之共有人之繼承人辦
      理繼承登記，並合併對繼承人及其餘共有人為分割共有物
      之請求，不但符合訴訟經濟原則，亦與民法第759 條規定
      之旨趣無違（最高法院69年臺上字第1012號判例意旨參照
      ）。查系爭土地原共有人翁金聰已於起訴前死亡，而翁金
      聰之應有部分由其繼承人即被告己○○、申○○、庚○○
      共同繼承，但迄今尚未辦理系爭土地之繼承登記，此有土
      地登記謄本在卷可查，原告請求分割系爭土地之際，同時
      請求上開被告己○○、申○○、庚○○就系爭土地共有人
      翁金聰遺留系爭土地之應有部分辦理繼承登記，尚無不合
      ，應予准許。爰判決如主文第1 項所示。
（四）共有人因共有物分割之方法不能協議決定，而提起請求分
      割共有物之訴，應由法院斟酌當事人之聲請、共有物之性
      質、經濟效用及全體共有人之利益、意願等公平決定之。
      查系爭土地之地目：建、使用分區：鄉村區，地形略成梯
      形，東臨茄苳路2段，北邊及南邊各臨茄苳路2段129、121
      巷道，目前系爭土地上有磚造房屋、鋼架造建物坐落其上
      等情，業經本院會同原告、被告子○○（當時未歿）、被
      告戌○○、亥○○、宙○○、未○○及地政人員前往現場
      履勘屬實，此有本院勘驗筆錄、彰化縣彰化地政事務所97
      年5 月29日所複丈之土地複丈成果圖在卷可考。本院審酌
      兩造利益、目前使用現況及系爭土地整體利用價值後，認
      為原告所提如附圖所示之分割方法，大體符合彼等使用之
      現況，未見對兩造有何特別不利之處，且經到庭之被告未
      ○○、宙○○、戌○○、亥○○、寅○○、地○○、乙○○於本院表示同意，是本件以如附圖所示方案為分割方法
      ，尚無不妥，自屬允當，爰判如主文第2 項所示。
四、又因共有物分割、經界或其他性質上類似之事件涉訟，由敗
    訴當事人負擔訴訟費用顯失公平者，法院得酌量情形，命勝
    訴之當事人負擔其一部，民事訴訟法第80條之1定有明文。
    本件係因分割共有物事件涉訟，兩造之行為，均可認係按當
    時之訴訟程度為伸張或防禦權利所必要，故諭知由兩造按如
    附表所示應有部分比例分擔訴訟費用，較為公允，爰判如主
    文第2項所示。
五、本件事證已臻明確，兩造其餘之攻擊或防禦方法及事證，經
    本院詳加審酌後，核與本件判決結果不生影響，爰不再逐一
    論列，附此敘明。
六、訴訟費用負擔之依據：民事訴訟法第78條、第80條之1 、第
    85條第1項但書、第2項。
中    華    民    國    98    年    7    月    21     日
                  民事第二庭法  官  林秉暉
以上正本係照原本作成。
如對判決上訴，應於判決送達後20日內向本院提出上訴狀。
中    華    民    國    98    年    7    月    21     日
                            書記官  廖春慧
一、附表：
┌──┬────────────┬────┬─────┐
│編號│ 共有人                 │應有部分│應負擔訴訟│
│    │                        │        │費用比例  │
├──┼────────────┼────┼─────┤
│ 1  │巳○○                  │ 1/4    │ 1/4      │
├──┼────────────┼────┼─────┤
│ 2  │子○○繼承人酉○○、翁皇│ 1/4    │ 1/4      │
│    │裕、丑○○、癸○○、翁靜│        │（連帶負擔│
│    │如、辛○○、地○○、翁麗│        │）        │
│    │慧、辰○○、午○○、吳呈│        │          │
│    │益、甲○○、戊○○、吳美│        │          │
│    │芳、丙○○、壬○○，公同│        │          │
│    │共有                    │        │          │
├──┼────────────┼────┼─────┤
│ 3  │宙○○                  │ 1/4    │ 1/4      │
├──┼────────────┼────┼─────┤
│ 4  │戌○○                  │1/12    │ 1/12     │
├──┼────────────┼────┼─────┤
│ 5  │亥○○                  │1/12    │ 1/12     │
├──┼────────────┼────┼─────┤
│ 6  │翁金聰繼承人申○○、翁川│1/24    │ 1/24     │
│    │逸、己○○，公同共有    │        │（連帶負擔│
│    │                        │        │）        │
├──┼────────────┼────┼─────┤
│ 7  │未○○                  │1/24    │ 1/24     │
└──┴────────────┴────┴─────┘
二、附圖：即彰化縣彰化地政事務所98年6 月22日複丈之土地複
    丈成果圖


司法院資訊處製作；財團法人民間司法改革基金會備份。
